臺灣彰化地方法院民事判決　99年度家訴字第2號
原　　　告　甲○○
訴訟代理人　賈俊益律師
複代理人　　丙○○
被　　　告　乙○○
訴訟代理人　李振祥律師
上列當事人間請求分配剩餘財產事件，本院於民國100年5月18日
言詞辯論終結，茲判決如下：
    主  文
被告應給付原告新台幣貳佰參拾壹萬玖仟壹佰零貳元，及自民國
99年1月27日起至清償日止，按週年利率百分之五計算之利息。
原告其餘之訴駁回。
訴訟費用由被告負擔十分之九，餘由原告負擔。
本判決原告勝訴部份於原告以新台幣柒拾柒萬參仟元為被告預供
擔保後，得假執行；但被告如以新台幣貳佰參拾壹萬玖仟壹佰零
貳元為原告預供擔保後，得免為假執行。
原告其餘假執行之聲請駁回。
    理　由
壹、按訴狀送達後，原告不得將原訴變更或追加他訴。但擴張或
    減縮應受判決事項之聲明者，不在此限，民事訴訟法第255
    條第1項第3款定有明文。本件原告起訴時，請求新台幣（下
    同）1,500,000元，嗣於民國（下同）99年11月25日言詞辯
    論期日以書狀追加，擴張請求金額至2,458,545元，核原告
    所為訴之追加，係基於同一之分割遺產基礎事實，僅擴張應
    受判決事項之聲明，合於前開規定，應予准許原告之追加，
    合先敘明。
貳、原告主張略以：
  一、緣兩造原為夫妻關係，於86年8月26日結婚，婚後並未約
      定任何財產制，並於89年間產下子女戊○○，嗣兩造於97
      年1月25日協議離婚，離婚時僅約定未成年子女戊○○由
      被告擔任親權人，至於兩造之財產分配則為未為約定。爾
      後，兩造於97年5月15日再次結婚，不久又於98年7月27
      日協議離婚。惟被告於91年7月間購買門牌號碼為彰化縣
      和美鎮○○○段○○○巷○○○號農舍一筆，於同年7月29日完
      成移轉登記，94年2月間又購買門牌號碼為彰化縣和美鎮
      ○○路○○巷○號之房地一棟（下稱系爭房地，建物：彰化
      縣和美鎮○○段○○○○建號，坐落：彰化縣和美鎮○○段
      ○○○之○○號土地上），於同年3月9日完成登記，此為兩造
      第一段婚姻關係存續中所購，故原告依剩餘財產分配請求
      權之規定，請求被告給付第一段婚姻關係存續中之剩餘財
      產差額之半。
  二、兩造於97年1月25日離婚，迄原告起訴之時未逾兩年，且
      依華聲不動產估計師事務所提出之估價報告書所示，並依
      民法第1005條、第1030條之1第1項及第4項、第1030條之4
      規定，原告得請求剩餘財產之半即2,458,545元，茲條列
      兩造所累積之財產及其價值如下：
  （一）被告之剩餘財產為5,917,090元：
      1.被告之婚後財產：
        (1)土地：彰化縣和美鎮○○段○○○-○地號，價值3,959,6
          40元。
        (2)建物：彰化縣和美鎮○○段○○○○建號，價值3,508,
          56 4元。
        (3)建物：彰化縣○○段○○○小段○○○建號（即農舍）
          ，價值278,886元。
        (4)基上，扣除原告原所主張係兩造共同支出，嗣經同意
          扣除之1,830,000元後，被告婚後財產為5,917,090元
          （3,959,640＋3,508,564＋278,886 -1,830,000＝5,
          917,090）。
      2.被告之婚後負債：
        (1)借款3,000,000元：94年3月11日，向合作金庫借款3,
          000,000元。
        (2)還款1,000,000元：95年1月18日，還給合作金庫1,00
          0,000元。
        (3)還款2,000,000元：95年7月19日，還給合作金庫2,00
          0,000元。
        (4)借款1,000,000元：96年12月10日，向合作金庫借1,0
          00,000元。
        (5)因此，被告婚後負債共計1,000,000元（-3,000,000
          ＋1,000,000＋2,000,000-1,000,000＝-1,000,000）
          。
      3.從而，被告剩餘財產為4,917,090元（5,917,090-1,000
        ,000=4,917,090）。
  （二）原告之剩餘財產為0：
        原告於離婚時並無財產，也無負債，原告剩餘財產為0
        。
  （三）是以，兩造婚姻關係存續中之剩餘財產差額為2,458,54
        5元（ (4,917,090-0 )÷2＝2,458,545），從而，原告
        爰依據民法第1030條之1之規定，請求被告給付2,458,5
        45元等語。並聲明：1、被告應給付原告新台幣2,458,5
        45元，及自本起訴狀繕本送達之翌日起至清償日止，按
        週年利率百分之五計算之利息。2、訴訟費用由被告負
        擔。3、原告願供擔保，請准宣告假執行。
  三、對被告抗辯之陳述：
  （一）系爭房地部份，被告之主張不實在：
      1.被告主張其名下門牌號碼為彰化縣和美鎮○○路○○巷○
        號之建物及其坐落土地，係出售父親贈與之土地（和美
        鎮○○○段塗厝厝小段○○○地號）才得以購買，所言並
        不正確。
      2.蓋兩造於92年底有意購屋，因而於93年2月23日向名稱
        為「薰衣草」之預售屋建案之建商索取預售屋買賣契約
        書審閱，嗣兩造並將薪資共同存入未成年子女戊○○於
        彰化縣農會之帳戶，以該帳戶存款來支付貸款，因此，
        系爭房地之貸款是由兩造共同支付，並非出售被告父親
        贈與之土地來支付。
      3.此外，兩造係於93年與建商簽立契約書、94年3月19日
        辦理過戶登記完畢，但被告係於95年7月31日才將和美
        鎮○○○段塗厝厝小段○○○地號田地出售。由先後時間
        點觀察，可知被告其後出售田地之行為，與其先前購買
        系爭房地無關。況若被告要以田地之價金支付系爭房地
        價金，理應於92、93年購買系爭房地時或之前即先處分
        田地，再將田地價金用以購屋始合理，但被告卻遲至95
        年才處分田地，此可知出售田地與購買系爭房地分屬二
        事。
      4.實則，被告犯過失致死案件遭被害人家屬對系爭房地假
        扣押，被告祇得出售受贈田地與被害人家屬達成賠償，
        ，且被告的父親丁○曾替自己的女兒擔保，當時農舍的
        土地是丁○的，故被告當時賣掉○○○地號土地，一部分
        係為解決土地被假扣押的問題，有一部分是還車禍案之
        款項，被告故意將賠償金與購屋混為一談。
  （二）農舍部份，被告之主張亦不實在：
      1.被告主張農舍係於婚前財產，此並不實在，依不動產登
        記謄本所示，該農舍是在91年7月29日辦理第一次建物
        登記。換言之，該時農舍才興建完畢而存在，才能向地
        政機關辦理登記、請求核發謄本，此時仍在兩造婚姻關
        係存續中，從而農舍應列為婚後財產。
      2.而被告提出之農舍建造執照、使用執照，最多僅能證明
        興建農舍有得到主管機關之核准，但無法證明農舍在執
        照核發時已存在，也無法證明已經興建完畢。此部份應
        由被告舉證證明農舍是在兩造婚前就已經興建完成，不
        是婚後財產。
  （三）貸款餘額證明書有一筆是97年10月16日，但兩造97年1
        月25日即已離婚。
  （四）系爭車禍是82年發生，損害賠償部分屬於婚前債務，縱
        然依執行卷所載車禍賠償債務在96年間清償，但仍無法
        以婚後債務扣除來計算。
參、被告抗辯略以：
  一、本件原告主張兩造婚姻存續中累積之財產，被告名下之不
      動產剩餘財產分配之請求，依民法第1030條之1第1、2項
      規定，說明如下：
  （一）建物：坐落彰化縣和美鎮○○○段○○○小段○○○號建
        號建物（即農舍）、價值278,886元，係於79年12月15
        日申請自用農舍建造執照，80年3月13日取得農舍使用
        執照、即第一次登記之原因發生日期80年3月13日，建
        築完成日期為80年3月13日，按「夫妻剩餘財產分配制
        度，在於夫妻婚姻關係存續中，其財產之增加，係夫妻
        共同努力、貢獻之結果，故賦予夫妻因協力所得剩餘財
        產平均分配之權利。關於夫妻剩餘財產差額之分配，夫
        妻現存之婚後價值計算基準，以法定財產制關係消滅時
        為準。」最高法院98年度台上字第768號民事判決意旨
        參照。系爭農舍起造於兩造86年8月26日結婚前，自無
        夫妻共同努力、貢獻之結果可言，上開農舍建築完成時
        並非在兩造婚姻關係存續中，依法自不得列入剩餘財產
        ，足見原告請求平均分配，實無理由。
  （二）房地（即彰化縣和美鎮○○段○○○○建號及坐落彰化縣和
        美鎮○○段○○○之○○號土地）：
      1.原告既主張係兩造將薪資共同存入戊○○於彰化縣農會
        之帳戶，依法應將兩造何時存入？存入金額若干？何時
        提款？提款金額若干？何時繳納建商貨款，繳款金額若
        干？亦應負舉證責任，其應舉證而未加以舉證，空言主
        張，實不足採。
      2.90年5月16日被告之父親丁○將其所有坐落和美鎮○○○段○○○小段○○○地號田地贈與被告，被告係於93年2
        月27日與○○建設股份有限公司簽訂坐落和美鎮○○段
        ○○○之○○號土地及其地上建物即和美鎮○○段○○○○建號
        房屋，總價金新台幣625萬元，自簽約日起即應按工程
        進度繳款之分明付款表所載期別陸續繳款，乃於94年3
        月10日以購買之上開房地向合作金庫辦理最高限額新台
        幣4,800,000元之貸款，以貸款金額陸續支付繳款金額
        ，嗣因被告貸款後應按月支付貸款本金、利息，負擔太
        大，迫不得已，乃於95年7月1日將父親丁○所贈與被告
        之坐落和美鎮○○○段○○○小段○○○地號田地，以
        6,346,200元之價格出售予訴外人○○○，以訂約日（
        95年7月1日）所收取65萬元及於95年7月18日所收取之
        118萬元，合計183萬元，及另備現金17萬元總共200萬
        元於95年7月19日清償於94 年3月11日向合庫之抵押借
        款200萬元，足見被告向○○公司購買○○○之○○號及
        ○○○○建號房地之價款625萬元，其中之200萬元係以出售
        父親所贈與之上開○○○號田地（即被告無償取得之財產
        ）得款183萬元所支付，並非兩造結婚後共同協力所取
        得之財產，依民法第1030條之1第1項規定，原告自不得
        主張被告向○○公司所購買上開○○○之○○號及○○○○建號
        房地均為剩餘財產而請求平均分配，亦即原告僅得就該
        筆土地價格扣除183萬元之價額，主張為剩餘財產請求
        平均分配。
  （三）被告另於96年12月10日及97年10月16日再向合作金庫各
        辦理15年期房屋貸款二筆，二筆貸款額度共新台幣100
        萬元，截至99年8月18日止，借款餘額為977,075元，此
        筆借款餘額係屬兩造婚姻關係存續中所負債務，依法應
        自婚後財產扣除。
  （四）另被告於民國82年間駕車肇事賠償債權人己○○、庚○○、辛○○、壬○○、癸○○等人3,578,135元，賠償
        金額係被告向親友借得，係屬婚姻關係存續中所負債務
        ，依法應自婚後財產扣除，且被告否認賣掉○○○地號土
        地係為賠償車禍的事情。
  （五）又過失致死是在婚姻關係存續中所負的債務，案發當時
        被告就被關，後來96年經強制執行，被告才借錢處理，
        不能以車禍82年發生當時計算，關於該筆借款，茲說明
        如下：
      1.被告於81年間因過失致死案件，為給付損害賠償金額，
        於96年11月15日向父親丁○借款共計289萬76元，此有
        丁○於96年11月15日連轉轉入被告乙○○和美鎮農會信
        用部帳號00000000000000號活期性存款存摺之四筆金額
        ：即(1)996,485元、(2)398,593元、(3)498,971元、(4)996
        ,027元可稽。
      2.被告乃於96年11月15日自上開存摺領出現金2,900,000
        元，並於96年11月20日自合作金庫商業銀行彰化分行匯
        入合作金庫員林分行下列六筆金額：即(1)675,960元、
        (2)699,606元、(3)319,077元、(4)302,652元、(5)864,838
          元、(6)716,002元。
      3.上開被告自合作金庫彰化分行匯入合作金庫員林分行之
        六筆匯款金額，係供被告所簽發由債權人庚○○向鈞院
        執行處領取之合作金庫銀行員林分行96年11月20日期、
        面額：675,960等六張支票兌現之用。
      4.上開被告向丁○借入之款項共計2,890,076元，係屬被
        告於婚姻關係存續中所負之債務，依法應自婚後財產扣
        除。
  二、綜上，被告於婚姻關係存續中累積財產及其價值如下：
  （一）被告之婚後財產即1.土地：彰化縣和美鎮○○段○○○-○○號，價值3,959,640元。2.建物：彰化縣和美鎮○○
        段○○○○地號，價值3,508,564元，扣除原告支出1,830,0
        00元，僅為5,638,204元。足見原告謂被告之婚後財產
        為5,917,090元實不足採。
  （二）被告之婚後負債：1.借款3,000,000元：94年3月11日，
        向合作金庫借款3,000,000元，於95年1月18日及95年7
        月19日還清，於96年12月10日，再向合作金庫借款1,00
        0,000元，亦即被告婚後負債共計1,000,000元。2.被告
        於81年間因過失致死案件，於96年11月間負債3,578,13
        5元賠償己○○、庚○○、辛○○、壬○○、癸○○等
        六人費用，上開兩筆負債共計4,578,135元，均屬被告
        之婚後負債。足見原告謂被告婚後負債共計1,000,000
        元云云，實不足採。
  （三）被告剩餘財產共為1,060,069元（5,638,204元-4,578,1
        35元），足見原告謂被告剩餘財產為4,917,090元云云
        ，實不足採等語。並聲明：1、原告之訴及假執行之聲
        請均駁回。2、訴訟費用由原告負擔。3、如受不利之判
        決，被告願供擔保，請准宣告免為假執行。
肆、兩造不爭執事項：
    (一).被告在94年3月11日曾經跟合庫借款2百萬元及1百萬元。
    (二).被告在95年1月18日還了合庫1百萬元。
    (三).95年7 月1 日被告賣○○○地號土地，有收取訂金65萬元
       ，被告提出不動產買賣契約書可證。
    (四).95年7月18日被告因為○○○地號土地收到118萬元價款。
    (五).95年7月19日被告清償合庫200萬元。
    (六).95年7 月30日被告收受○○○地號土地價款117 萬元，有
       不動產買賣契約書可證。
    (七).95年8 月5 日被告收受○○○地號土地收到價款3,346,200
       元。
    (八).96年10月29日被告受債權人強制執行，被告在96年11月
       20日提出3,578,135元清償。
    (九).被告在96年12月10日又跟合庫借100萬元。
    (十).被告在97年3月10日還了合庫50萬元。
    (十一).被告在97年10月16日又向合庫借了50萬元。
    (十二).兩造合意以被告尚欠合庫100萬元計算。被告出售上開
       968地號土地所得其中183萬元用以支付購屋款，故兩造
       均同意被告婚後財產應扣除183萬元。
伍、兩造爭執事項：
   （一）系爭坐落彰化縣和美鎮○○○段○○○小段○○○號建號
         建物（即農舍）、價值278,886元，其建築完成時是否
         在兩造婚姻關係存續中，依法應否列入剩餘財產？
   （二）被告稱於81年間因車禍過失致死案件，為給付損害賠
         償金額，於96年間借款289萬76元，於96年11月間負債
         3,578,135元賠償己○○、庚○○、辛○○、壬○○、
         癸○○等人費用，此部分款項應否列入被告婚後負債
         額？
陸、得心證之理由：
（一）兩造於86年8月26日結婚，於97年1月25日協議離婚（第一
      段婚姻）之事實，有戶籍謄本在卷可稽，且為兩造所未爭
      執，堪信為真實。
（二）按民法第1005條規定：「夫妻未以契約訂立夫妻財產制者
      ，除本法另有規定外，以法定財產制，為其夫妻財產制。
      」；又依91年6月26日修正公布之民法第1017條規定：「
      夫 或妻之財產分為婚前財產與婚後財產，由夫妻各自所有
      。不能證明為婚前或婚後財產者，推定為婚後財產；不能
      證明為夫或妻所有之財產，推定為夫妻共有。夫或妻婚前
      財產，於婚姻關係存續中所生之孳息，視為婚後財產。夫
      妻以契約訂立夫妻財產制後，於婚姻關係存續中改用法定
      財產制者，其改用前之財產視為婚前財產。」，而同日修
      正公布之民法親屬編施行法第6條之2則規定：「中華民國
      九十一年民法親屬編修正前適用聯合財產制之夫妻，其特
      有財產或結婚時之原有財產，於修正施行後視為夫或妻之
      婚前財產；婚姻關係存續中取得之原有財產，於修正施行
      後視為夫或妻之婚後財產。」。查兩造於86年8月26日結
      婚，於97年1月25日離婚，已如前述，兩造於91年6月26日
      民法親屬編修正公布前，並未約定夫妻財產制，此為兩造
      不爭之事實，自應以法定財產制為夫妻財產制，即係以聯
      合財產制為夫妻財產制，而在上述夫妻財產制條文修正後
      ，其二人則應依上述新制為其法定夫妻財產制，故有關其
      二人夫妻財產制之相關規定，均應依修正後條文以明權益
      。
（三）次按法定財產關係消滅時，夫或妻現存之婚後財產，扣除
      婚姻關係存續中所負債務後，如有剩餘，其雙方剩餘財產
      之差額，應平均分配。但因繼承或其他無償取得之財產及
      慰撫金不在此限。民法第1030條之1第1項定有明文。兩造
      既以通常法定財產制為夫妻財產制，因此，剩餘財產之計
      算為：婚後財產－婚後負債－因繼承取得之財產－因無償
      取得之財產－慰撫金＝各自之剩餘財產（負數以零計算）
      ；（剩餘財產多者－剩餘財產較少者）÷2＝平均分配額
      （剩餘財產少者得向多者請求剩餘財產分配之數額）。本
      件兩造未約定夫妻財產制，法定財產制關係因兩願離婚而
      消滅，依民法第1030條之4第1項規定，定兩造婚後財產之
      範圍及價值計算之時點，應以法定財產制關係消滅時即於
      97年1月25日離婚時為準。
（四）關於系爭坐落彰化縣和美鎮○○○段○○○小段○○○號建
      號建物（即農舍）、價值278,886元，其建築完成時是否
      在兩造婚姻關係存續中，依法應否列入剩餘財產？
      經查，上開農舍係於79年12月15日申請自用農舍建造執照
        ，有農舍建造執照可參，80年3月13日取得農舍使用執
        照、此分別有農舍建造執照、農舍使用執照在卷可參，
        亦即第一次登記之原因發生日期80年3月13日，建築完
        成日期為80年3月13日，若未建築完成自無核發使用執
        照之可能，足見被告已於80年3月13日因建築完成農舍
        ，不待登記即原始取得該農舍之所有權。按「夫妻剩餘
        財產分配制度，在於夫妻婚姻關係存續中，其財產之增
        加，係夫妻共同努力、貢獻之結果，故賦予夫妻因協力
        所得剩餘財產平均分配之權利。關於夫妻剩餘財產差額
        之分配，夫妻現存之婚後價值計算基準，以法定財產制
        關係消滅時為準。」最高法院98年度台上字第768號民
        事判決意旨參照。系爭農舍起造於兩造86年8月26日結
        婚前，自無夫妻共同努力、貢獻之結果可言，上開農舍
        建築完成時並非在兩造婚姻關係存續中，依法自不得列
        入剩餘財產，被告此部份所辯應可採信。原告以建物登
        記謄本所載，該農舍係於91年7月29日第一次登記，係
        在兩造婚姻關係存續中而請求平均分配該農舍（價值）
        云云，實無理由。
（五）關於被告於81年間因車禍過失致死案件，為給付損害賠償
      金額，於96年11月間負債3,578,135元賠償己○○、庚○○、辛○○、壬○○、癸○○等人費用，此部分款項應否
      列入被告婚姻關係存續中所負債務？
      查被告因於81年間車禍損害賠償案件，經最高法院83年度
      台上字2138號判決被告應賠償在案，上開車禍之發生時間
      、判決被告依賠償之時間均在兩造結婚前，則此損害賠償
      債務顯然屬於被告個人之婚前債務，自不應列入被告婚姻
      關係存續中所負債務，縱然依本院96年度執字第30161號
      、30162號、30163號係在96年11月20日執行清償完畢，
      96年間清償，但因該債務之發生時間與確定時間均在婚前
      ，仍不得以婚後債務而予以扣除（民法第1030條之2第1項
      參照），否則無異鼓勵婚前大量舉債，待婚後借款來還，
      顯非公平甚明。
（六）茲將得列為剩餘財產者分述如次：
    　1.原告剩餘財產部分：
  　  　原告主張其財產及債務以0元計等語，被告對此未加爭執
        ，堪信為真實。
      2.被告婚後剩餘財產部分：
        (1)土地：彰化縣和美鎮○○段○○○-○○號，價值3,959,6
          40元。
        (2)建物：彰化縣和美鎮○○段○○○○建號，價值3,508,56
          4元。
       （3）上開土地與建物價值（0000000+0000000）共等於
            0000000元。扣除兩造同意扣除之1,830,000元後，
          被告現存之婚後財產為5,638,204元。
      3.被告之婚婚姻關係存續中所負債務：兩造合意以被告尚
        欠合庫100萬元計算，此有筆錄可稽。
      3.從而，被告剩餘財產為4,638,204元（5,638,204元
        -1,000,000）。
（七）故兩造婚姻關係存續中之剩餘財產差額為2,319,102元（
      （4,638,204-0 )÷2＝2,319,102），從而，原告爰依民
      法第1030條之1之規定，請求被告給付2,319,102元，及自
      本起訴狀繕本送達之翌日即99年1月27日起至清償日止，
      按週年利率百分之五計算之利息，為有理由，應予准許。
      其餘原告逾此範圍之請求即無理由，應予駁回。
（八）本判決原告勝訴部分，原告陳明願供擔保請求宣告假執行
      ，經核於法並無不合，爰酌定相當擔保金額准許之；另依
      民事訴訟法第392條規定，依被告聲請宣告相當之金額預
      供擔保免為假執行。原告其餘假執行之聲請，因該部分訴
      遭駁回而失所依據，不予准許，併予駁回。
（九）本件事實已臻明確，兩造其餘之主張與舉證，並不影響訴
      訟之結果，爰不再逐一論列，附此敘明。
（十）訴訟費用負擔之依據：民事訴訟法第79條。
中　　華　　民　　國　 100　　年　　5 　　月　　31　　日
　　　　　　　　　家事法庭　  法　官　施坤樹
以上正本係照原本作成。
如對本判決上訴，須於判決送達後20日之不變期間內，向本院提
出上訴狀。如委任律師提起上訴者，應一併繳納上訴審裁判費。
中　　華　　民　　國　 100　　年　　5 　　月　　31　　日
                              書記官  許珍滋
